臺灣士林地方法院民事簡易判決
                                    110年度士簡字第629號
原      告  李錦暐  

被      告  李淑梅  

訴訟代理人  曾宿明律師
複  代理人  黃俐律師  
上列當事人間返還不當得利事件，本院於民國111年2月10日言詞
辯論終結，本院判決如下：
    主  文
原告之訴及其假執行之聲請均駁回。
訴訟費用新臺幣肆仟伍佰元由原告負擔。
    事實及理由要領
一、原告起訴主張：被告於民國108年間因自家修繕屋頂漏水為
    由，向原告借款新臺幣（下同）22萬元，而由原告於108年1
    月30日匯入被告所有之永豐銀行士東分行帳號000000000000
    00號帳戶（下稱系爭帳戶），雙方雖未立下書面字據，但有
    口頭承諾事畢返還；又於108年3月間，原告因不諳通訊軟體
    操作方式，一時失察誤將1月間被告給予原告之系爭帳戶存
    摺封面照片圖像誤傳給房客即訴外人許庭鳳，致訴外人許庭
    鳳將原應匯給原告之每月房屋租金3萬元，自台新銀行帳號0
    00-00000000號帳戶匯入系爭帳戶，計有108年4月、5月、6
    月、7月、9月共5個月，合計15萬元，迄至108年9月底原告
    發現上情，始令訴外人許庭鳳止付，嗣經查證始知系爭帳戶
    為被告所有，而原告屢次催促返還遭拒，並於109年12月16
    日寄發存證信函，被告仍置之不理，爰依消費借貸及不當得
    利之法律關係提起本件訴訟，並聲明被告應給付原告37萬元
    ，及自起訴狀繕本送達日起至清償日止，按年息百分之5計
    算之利息，且願供擔保，請准宣告假執行。
二、被告則以：兩造為姊弟關係，原告私自提領其父即訴外人李
    農德生前之存款192萬元，因遭被告查悉並向原告質問，原
    告乃表示將上開款項以子女五人均分計算，由被告分得38萬
    4000元，並於108年1月30日匯款22萬元至系爭帳戶，其餘款
    項原告表示將以分期付款方式，由房客將每月租金3萬元匯
    入系爭帳戶，嗣因兩造與其他繼承人間就訴外人李農德遺產
    分割無法達成共識，且日漸交惡，原告乃中斷匯款，是被告
    取得前開款項，並非無法律上之原因；又原告主張借款22萬
    元部分，僅證明有金錢之交付，未能證明借貸意思表示合致
    ，尚不能認定借貸關係存在，且於108年1月30日之際系爭帳
    戶內尚有60萬元存款，自無向原告借貸22萬元之必要；又原
    告主張誤匯款項部分，原告長達5個月未正常收到租金，豈
    有不加聞問，而依系爭帳戶明細及訴外人許庭鳳提出之存摺
    影本，並無原告所稱7月份租金匯入系爭帳戶之情形，原告
    應舉證證明就其主張15萬元不當得利欠缺給付目的，且原告
    亦未說明8月份租金為何沒有誤匯系爭帳戶之原因，足見原
    告所稱匯入系爭帳戶之租金，並非因誤傳帳戶而匯入等語資
    為抗辯，並聲明駁回原告之訴，且如受不利判決，願供擔保
    請准宣告免為假執行。
三、得心證之理由：
　㈠按消費借貸契約為要物契約，即除當事人合意外，更須交付
    金錢或其他代替物，以移轉其所有權於他方，始能成立，此
    觀民法第474 條第1 項：「稱消費借貸者，謂當事人一方移
    轉金錢或其他代替物之所有權於他方，而約定以種類、品質
    、數量相同之物返還之契約」規定自明。又主張法律關係存
    在之當事人，須就該法律關係發生所須具備之特別要件，負
    舉證之責任。而民法第474 條所稱消費借貸者，於當事人間
    必本於借貸之意思合致，且有移轉金錢或其他代替物之所有
    權於他方之行為，始得當之。是以消費借貸，因交付金錢之
    原因多端，除有金錢之交付外，尚須本於借貸之意思而為交
    付，方克成立。倘當事人主張與他方有消費借貸關係存在者
    ，自應就該借貸意思互相表示合致及借款業已交付之事實，
    均負舉證之責任（最高法院98年度台上字第1045號判決要旨
    參照）。是請求履行債務之訴，除被告自認原告所主張債權
    發生原因之事實外，應先由原告就其主張此項事實，負舉證
    之責任，必須證明其為真實後，被告於其抗辯事實，始應負
    證明之責任，此為舉證責任分擔之原則。查原告主張於108
    年1月30日匯款至系爭帳戶之事實，固據其提出臺灣銀行匯
    款申請書為證，且為被告所不爭執，應堪信此部分之事實為
    真；然原告主張其因被告以修繕漏水為由向其借款而匯款云
    云，則為被告所否認，被告既否認與原告間就該22萬元款項
    有消費借貸關係存在，揆諸上開說明，原告自應就兩造間有
    消費借貸之意思表示合致之利己事實，負舉證責任，而原告
    所提出之上開匯款單僅足以證明確有匯款22萬元至系爭帳戶
    之事實，尚無從據以認定給付款項之原因，且原告迄今亦未
    提出其他證據以證明兩造間確有借貸意思表示合致之情形，
    自難認兩造間就前開22萬元部分確有原告主張之借貸關係存
    在，是原告請求被告返還借款22萬元，顯屬無據。
　㈡原告雖主張訴外人許庭鳳於108年4月16日、5月14日、6月12
    日、7月15日、9月12日分別匯款3萬元合計15萬元至系爭帳
    戶，固據其提出訴外人許庭鳳之存摺照片圖像為證，然依卷
    附之訴外人許庭鳳存摺影本所示，就108年7月15日之交易內
    容接續記載為：「0000000CD轉出30000」、「0000000CD轉
    沖-30000」，參照被告所提出之系爭帳戶往來明細所示，10
    8年7月15日亦無該筆款項匯入，足見訴外人許庭鳳應僅於10
    8年4月16日、5月14日、6月12日、9月12日分別匯款3萬元（
    計12萬元）至系爭帳戶，則原告主張訴外人許庭鳳匯款15萬
    元之事實，核與卷內事證不符，是原告逾此部分金額之請求
    ，自屬無據。又原告主張訴外人許庭鳳於前開時間分別匯款
    3萬元（計12萬元）至系爭帳戶之事實，業據其提出前開存
    摺照片圖像及訴外人許庭鳳存摺影本為證，且為被告所不爭
    執，應堪信此部分之事實為真。
　㈢次按，無法律上之原因而受利益，致他人受損害者，應返還
    其利益；雖有法律上之原因，而其後已不存在者，亦同，民
    法第179條定有明文。又按，主張不當得利請求權之原告，
    既因自己行為致原由其掌控之財產發生主體變動，則本於無
    法律上之原因而生財產變動消極事實舉證困難之危險，當歸
    諸原告，方得謂平，是原告即應就不當得利請求權之成立要
    件負其舉證責任，亦即原告必須證明其與被告間有給付之關
    係存在，及被告因其給付而受利益致其受損害，並就被告之
    受益為無法律上之原因，舉證證明該給付欠缺給付之目的，
    始能獲得勝訴之判決（最高法院98年度台上字第1219號判決
    意旨參照）。另按，當事人主張有利於己之事實者，就其事
    實有舉證之責任，民事訴訟法第277 條前段定有明文，又民
    事訴訟如係由原告主張權利者，應先由原告負舉證之責，若
    原告先不能舉證，以證實自己主張之事實為真實，則被告就
    其抗辯事實即令不能舉證，或其所舉證據尚有疵累，亦應駁
    回原告之請求（最高法院17年上字第917 號判決意旨可資參
    照）。查原告雖主張因其誤傳系爭帳戶之存摺封面照片予證
    人許庭鳳，致訴外人許庭鳳誤匯款項予被告云云，然為被告
    所否認，並以前詞置辯，而證人許庭鳳於本院言詞辯論期日
    證稱：其因手機更新後沒有之前的資料，而請原告傳給其租
    金之匯款帳戶，但是其不知道是誰的帳戶，其於108年4月14
    日拿到系爭帳戶，自108年4月份開始匯款到系爭帳戶，匯了
    4、5、6、7、9月這5個月份，但8月沒有匯等語，足見證人
    許庭鳳確係受原告之指示而將上開款項匯至系爭帳戶，則此
    給付行為自應與原告親自匯款至系爭帳戶同等看待，揆諸前
    揭之說明，原告自應就被告係因無法律上原因而取得前開款
    項，負舉證責任。又依證人許庭鳳所持用之手機畫面照片所
    示，原告所傳送為系爭帳戶之存摺封面，其上所載存戶姓名
    顯非原告，則以證人許庭鳳既係基於其與原告間租賃契約而
    匯款系爭帳戶以給付租金，且訴外人許庭鳳前開匯款行為長
    達數月之久，匯款月份亦有不連續情形，依一般社會常情，
    原告自得即時發覺租金未繳納而釐清是否有誤傳情事；另依
    上開訴外人許庭鳳存摺影本內關於108年7月15日交易內容之
    記載，該筆3萬元款項係於當日轉出後即為轉沖，顯與一般
    租金給付方式之交易習慣不符，足見原告所稱誤傳帳戶而匯
    款云云，尚不足採；況原告迄今未能提出其他事證以證明被
    告係無法律上原因而受領上開款項，則原告此部分之主張，
    舉證尚屬不足，難認有據。從而，原告依上開法律關係，請
    求被告應給付原告37萬元，及自起訴狀繕本送達之翌日起至
    清償日止，按年息百分之五計算之利息，為無理由，應予駁
    回。又原告之訴既經駁回，其假執行之聲請即失所附麗，應
    併予駁回。
四、本件事證已臻明確，兩造其餘攻擊防禦方法及舉證，經核與
    判決結果不生影響，無逐一論列之必要，併予敘明。　
五、本件係就民事訴訟法第427條第1項適用簡易程序所為原告敗
    訴之判決，並依同法第78條之規定職權確定訴訟費用額為45
    00元（計有：第一審裁判費3970元、證人日旅費530元【計
    算式：3970元＋530元＝4500元】），應由原告負擔。
中　　華　　民　　國　　111 　年　　3 　　月　　10　　日
                  士林簡易庭  法  官  黃雅君
　　　　　　　　　
以上正本係照原本作成。
如不服本判決，應於判決送達後20日內，向本院提出上訴狀並應
記載上訴理由，如於本判決宣示後送達前提起上訴者，應於判決
送達後20日內補提上訴理由書（須附繕本）。
中　　華　　民　　國　　111 　年　　3 　　月　　10　　日
                              書記官  吳俊明